【裁判字號】    89,判,440
【裁判日期】    890218
【裁判案由】    戶政
【裁判全文】
行  政  法  院  判  決                            八十九年度判字第四四○號
    原      告  甲○○
    被      告  臺中市北屯區戶政事務所
右當事人間因戶政事件，原告不服臺灣省政府中華民國八十七年十二月十五日八七府
訴二字第一七四一五四號再訴願決定，提起行政訴訟。本院判決如左︰
    主  文
原告之訴駁回。
    事  實
緣原告主張其戶籍登記出生別錯誤，向被告申請將其戶籍出生別「次女」之登記，更
正為「長女」，被告否准所請。提起訴願、再訴願，遞遭決定駁回，遂提起行政訴訟
。茲摘敘兩造訴辯意旨如次：
原告起訴意旨略謂︰一、因原告之父於民國四十一年十二月自香港遷台，初次申報戶
籍時，依大陸習慣長幼依序排行，而將原告之長女出生別誤為次女，實為不懂戶籍法
令之錯誤，且當時全戶五人分別為原告父母、長子兆良、原告及妹明珠，並無長女其
人，而戶政人員以其專業知識，一看便知不妥有錯，竟不問、不詢、不審、不察，即
加以登錄，雖非故意亦顯有過失之嫌，故被告自應負主動更正之責任。二、內政部八
十六年一月四日所頒行政命令，旨在為老兵若干問題解套，而原告並非老兵，固係於
三十五年十二月在大陸出生，然初次申報戶籍卻在臺灣，且大陸在此一動亂期間，根
本未建立戶籍制度，故要求原告提憑經海基會驗證之大陸地區公證書，更是強人所難
。三、原告之父母所遺不動產因原告之戶籍登記出生別登記為次女（實為長女）迄未
能辦理遺產過戶，卻被要求繳交房屋遺產逾期繼承滿傑金，實不合理。故請求撤銷原
處分及訴願、再訴願決定，命被告更正原告之出生別為長女。
被告答辯意旨略謂︰一、原告係於四十一年十二月十七日由其父申請隨母曹賢香女士
自香港遷入初次設籍申報錯誤與『戶籍登記錯誤申請更正處理要點』第四點規定：更
正戶籍登記出生別，非戶籍人員過錄錯誤者，應憑提證之一，向戶籍地戶政事務所申
請更正登記及內政部八十六年一月四日台內戶字第戶字第八五○五四七六號函：『受
理人民申請更正各項戶籍登記及有關事項，凡提憑大陸地區製作之文書，均應經海經
基會驗證後，並確實審查內容是否可予採認，如文書之發證日期在當事人在台申報戶
籍之憑證發證日期為後，應另檢附資料建立日期在當事人在台申報戶籍之憑證發證日
期以前之原始資料影本，經海基會驗證後，再依規定核處』規定不符。二、按原告起
訴狀上陳述係其父初次設籍申報錯誤，並有台北縣板橋鎮戶政事務所四十一年十二月
十七日初設戶籍申請書，及四十三年除戶戶籍資料為證，事實俱在，不符『戶籍登記
錯誤申請更正處理要點』第三點規定：因戶籍人員過錄錯誤者，由戶政事務所主動負
責查明更正之要件。故被告否准其請求，並無違誤，是請求駁回原告之訴。
    理  由
按戶籍登記事項有錯誤或脫漏時，應為更正之登記，戶籍法第二十四條定有明文。而
本件處分時之戶籍法施行細則第十九條第一項第十三款則規定，更正登記非過錄錯誤
者，申請人應於申請時提出證明文件。足見更正登記，除過錄錯誤者外，須由申請人
於申請時提出證明文件，始得辦理。故內政部所頒戶籍登記錯誤申請更正處理要點第
三點乃規定，第二點登記事項（含出生別登記），因戶籍人員過錄錯誤者，由戶政事
務所主動負責查明更正。其第四點則規定，第二點登記事項，非戶籍人員過錄錯誤者
，應憑左列證件之一，向戶籍地戶政事務所申請更正登記：(一)政府機關所核發之原始
國民身分證。(二)臺灣省光復前之戶口調查簿、謄本或有關戶籍資料。(三)各級政府機關
或合法團體之證明文件。(四)法院判決書、裁定書、認證書及檢察署處分書等。(五)公私
立醫院或合格助產士接生之出生證明書。(六)各級學校或軍、警學校及各種訓練班、團
、隊畢（肄）業證明文件。(七)其他足資證明文件。本件原告因主張其戶籍登記出生別
錯誤，向被告申請將其戶籍出生別「次女」之登記，更正為「長女」，惟因未依內政
部所頒戶籍登記錯誤申請更正處理要點第四點規定辦理，而為被告所否准。原告不服
訴稱：原告之父母所遺不動產因原告之戶籍登記出生別登記為次女（實為長女）迄未
能辦理遺產過戶。而原告之戶籍登記出生別所以登記為次女，乃因原告之父於四十一
年十二月自香港遷台，初次申報戶籍時，依大陸習慣長幼依序排行，而將原告之長女
出生別誤為次女，實為不懂戶籍法令之錯誤，且當時全戶五人分別為原告父母、長子
兆良、原告及妹明珠，並無長女其人，而戶政人員以其專業知識，竟不問、不詢、不
審、不察，即加以登錄，雖非故意亦顯有過失之嫌，故被告自應負主動更正之責任。
另內政部八十六年一月四日台（八六）內戶字第八五○五四七六號函令，旨在為老兵
若干問題解套，而原告並非老兵，固係於三十五年十二月在大陸出生，然初次申報戶
籍卻在臺灣，卻要求原告提憑經海基會驗證之大陸地區公證書，更是強人所難云云。
經查：本件原告戶籍登記上之出生別，所以登記為次女，乃係依據原告之父屈用龍於
四十一年十二月十七日申請戶籍登記時所填具初設戶籍申請書上之記載辦理一節，已
經兩造分別陳明在卷，並有屈用龍填具之初設戶籍申請書影本附於原處分卷足稽，自
堪認定。原告戶籍登記上之出生別，戶政機關既係依據原告之父申請書上之記載為登
記，自非前述戶籍登記錯誤申請更正處理要點第三點所規定因戶籍人員過錄錯誤之情
形。故本件原告戶籍登記之出生別登記，縱有原告主張之錯誤情事，然其既非因戶籍
人員之過錄錯誤所致，依前揭所述，即非屬戶政事務所應主動負責查明更正之範疇，
而應屬前述戶籍登記錯誤申請更正處理要點第四點所規定，應由申請人提憑證明文件
申請辦理之事項。是原告指摘戶政人員辦理登記有過失，故應主動更正云云，自無足
採。另本件原處分即被告八十六年九月九日中市北屯戶字第八七一五號簡便行文表第
二點係記載，「請提憑發證日期或資料建立日期於當事人在台申報戶籍之憑證發證日
期之前之足資證明文件。該文件如係在大陸地區製作，應經財團法人海峽交流基金會
驗證始可辦理」等語，有該簡便行文表附於原處分卷可按。而自此記載之內容觀之，
主要是就原告所應提出證明文件之事實敘述，而其中所謂「該文件如係在大陸地區製
作，應經財團法人海峽交流基金會驗證始可辦理」等語，更只是表示如原告所提出之
證明文件係大陸地區製作，應具備如何形式之事實敘述；而訴願及再訴願決定就此部
分之敘述亦同此意旨。故原告指稱：要求原告提憑經海基會驗證之大陸地區公證書，
更是強人所難云云，要屬誤會。綜上所述，本件原告之申請更正，並非被告應主動更
正之範圍，而原告於向被告申請更正時並未提出足資證明之文件，亦經被告陳明在卷
，並為原告所不爭執；原告本件之申請更正既屬應提憑證明文件之事項，而其並未提
出，故而被告否准其更正之申請，於法並無違誤，一再訴願決定遞予維持，亦無不合
。原告起訴意旨，難謂為有理由，應予駁回。
據上論結，本件原告之訴為無理由，爰依行政訴訟法第二十六條後段，判決如主文。
中    華    民    國     八十九      年      二      月      十八       日
                    行 政 法 院 第 六 庭
                                審 判 長 評  事      鍾  曜  唐
                                         評  事      鄭  忠  仁
                                         評  事      徐  樹  海
                                         評  事      高  啟  燦
                                         評  事      劉  鑫  楨
右  正  本  證  明  與  原  本  無  異
                                         法院書記官  賀  瑞  鸞
中    華    民    國     八十九      年      二      月      十八       日


司法院資訊處製作；財團法人民間司法改革基金會備份。
